臺灣新北地方法院刑事判決
111年度易字第194號
公  訴  人  臺灣新北地方檢察署檢察官
被      告  陳劭彥


上列被告因詐欺案件，經檢察官提起公訴（110年度偵續字第212
號），本院判決如下：
    主  文
陳劭彥犯詐欺取財罪，處有期徒刑貳月，如易科罰金，以新臺幣
壹仟元折算壹日。未扣案之犯罪所得新臺幣參萬元沒收，於全部
或一部不能沒收或不宜執行沒收時，追徵其價額。
    事  實
一、陳劭彥明知其祖父陳振坤、外祖父盧進松現均在世（前外祖
    父林萬國則早於民國95年間死亡），竟仍意圖為自己不法之
    所有，基於詐欺取財之犯意，於民國109年7月20日21時7分
    許，以LINE通訊軟體傳送其外祖父盧進松之照片予友人邱邦
    彥，並傳送：「我可能需要借點錢，剛剛才發生的事情」、
    「這是我外公」、「剛剛病發敗血症走了」、「明天早上要
    辦一些喪葬費」等訊息，而佯稱其外祖父因病過世，欲向邱
    邦彥借喪葬費云云，致使邱邦彥因此陷於錯誤，允諾出借新
    臺幣（下同）3萬元，並於同年月21日或22日之上午某時許
    ，在臺北市內湖區新湖三路某花市內，交付3萬元現金予陳
    劭彥收受。嗣因邱邦彥多次向陳劭彥催討上開款項未果，懷
    疑受騙而報警處理，始悉上情。
二、案經邱邦彥訴由臺北市政府警察局中山分局報告臺灣新北地
    方檢察署檢察官偵查起訴。
    理  由
一、按被告以外之人於審判外之言詞或書面陳述，除法律有規定
    者外，不得作為證據；又被告以外之人於審判外之陳述，雖
    不符合同法第159條之1至第159條之4之規定，但經當事人於
    審判程序同意作為證據，法院審酌該言詞陳述或書面陳述作
    成時之情況，認為適當者，亦得為證據。當事人、代理人或
    辯護人於法院調查證據時，知有第159條第1項不得為證據之
    情形，而未於言詞辯論終結前聲明異議者，視為有前項之同
    意，刑事訴訟法第159條第1項及同法第159條之5分別定有明
    文。查本判決下列所引用被告本人以外之人於審判外之陳述
    ，被告陳劭彥於本院準備程序及審理時均表示同意作為證據
    （見本院訴卷第38、72頁），或檢察官及被告知有上開不得
    為證據之情形，亦均未於言詞辯論終結前聲明異議，本院審
    酌上開證據製作時之情況，尚無違法不當及證明力明顯過低
    之瑕疵，且為證明本件犯罪事實所必要，揆諸上開規定，應
    有證據能力。而非供述證據部分，並無證據顯示係實施刑事
    訴訟程序之公務員違背法定程序所取得之證據，亦無顯有不
    可信之情況或不得作為證據之情形，自均有證據能力。
二、訊據被告矢口否認有何上開犯行，辯稱：我是跟邱邦彥講好
    ，以我外公去世需要喪葬費的理由，讓邱邦彥向別人借錢，
    我沒有騙邱邦彥，用這種理由借錢也不算詐騙云云。經查：
　㈠被告於109年7月20日21時7分許，以LINE通訊軟體傳送其外祖
    父盧進松之照片予告訴人邱邦彥，並傳送：「我可能需要借
    點錢，剛剛才發生的事情」、「這是我外公」、「剛剛病發
    敗血症走了」、「明天早上要辦一些喪葬費」等訊息，告訴
    人即允諾出借3萬元，並於同年月21日或22日之上午某時許
    ，在臺北市內湖區新湖三路某花市內，交付3萬元現金予被
    告收受等節，業據被告坦承不諱，並經告訴人自始指訴明確
    ，復有臺北市政府警察局士林分局芝山岩派出所受理各類案
    件紀錄表、受理詐騙帳戶通報警示簡便格式表、內政部警政
    署反詐編諮詢專線紀錄表、瑞興商業銀行109年11月23日瑞
    興總行字第1090001750號函暨顧客基本資料、金融機構回復
    警察機關調閱警示帳戶交易明細查詢資料、LINE通訊軟體對
    話紀錄翻拍畫面及摘要明細說明、告訴人提出之台新國際商
    業銀行、中國信託商業銀行存摺封面及內頁明細、GOOGLE定
    位地圖表、投資及借款明細表、被告已身一親等資料查詢結
    果、戶役政資訊網站查詢-親等關聯（二親等）、陳振坤及
    林萬國之個人戶籍資料（完整姓名）查詢結果各1份附卷可
    稽（見偵卷第4、11、12、26至29頁反面、61至65、93至120
    頁；偵續卷第59頁；本院易卷第61至63、65頁），此部分事
    實應堪認定。
　㈡被告雖以前詞置辯，然觀諸被告與告訴人之通訊軟體對話內
    容，可知被告傳送上開有關其外祖父之照片及因病過世之訊
    息後，告訴人隨即回傳：「你要多少」、「我能幫我就幫你
    」、「要的話我先匯三萬給你」、「我身上剩3萬多」、「
    我至少自己先給你三萬」等訊息，可知告訴人已明確表示其
    可先出借3萬元，最終亦確實交付3萬元現金予被告收受，
　　是被告辯稱其與告訴人同謀以其外祖父去世為由向他人借款
    一節，顯與事實不符，不足採信。
　㈢按刑法詐欺取財罪之成立，係以行為人施用詐術使被害人陷
    於錯誤，被害人基於此一錯誤而處分其財產，致受有損害，
    為其構成要件，所謂施用詐術，在作為犯，係指虛構或扭曲
    事實，且不以積極之語言、文字、肢體、舉動或兼有之綜合
    表態等為限，消極不作為之欺罔行為（即學理上所謂「不作
    為詐欺），或行為人之言詞舉動於社會通念上可認為具有詐
    術之含意者（即學理上所謂「舉動詐欺」），亦屬詐術之施
    用。所謂錯誤，乃指被害人對於是否處分（交付）財物之判
    斷基礎的重要事項有所誤認之意，換言之，若被害人知悉真
    實情形，依社會通念，必不願交付財物之謂。而此一錯誤，
    係行為人施用詐術所致，亦即「詐術」與「錯誤」間有相當
    因果關係，乃屬當然（110年度台上字第802號、109年度台
    上字第412號、107年度台上字第1727號、101年度台上字第6
    471號、97年度台上字第5489號判決意旨參照）。而被告之
    祖父陳振坤、外祖父盧進松現均在世，業經被告坦認無訛，
    並有上開2人之個人戶籍資料（完整姓名）查詢結果在卷可
    佐，則被告對告訴人積極虛構其外祖父業已過世之事實，並
    據以向告訴人商借喪葬費，依吾人一般社會通念，倘若告訴
    人知悉被告祖父或外祖父均仍在世，勢必不願出借3萬元喪
    葬費予被告甚明，足認被告以其外祖父過世，亟需喪葬費為
    由，積極對告訴人施用詐術，致使告訴人對於是否處分（交
    付）3萬元喪葬費之判斷基礎重要事項有所誤認，且基於此
    錯誤處分其財產，是被告本案所為，自核與刑法詐欺取財罪
    之構成要件相符。
　㈣綜上所述，被告前揭所辯，均屬臨訟卸責之詞，要無足採，
    本案事證明確，其上開犯行洵堪認定，應予依法論科。
三、論罪科刑及沒收之依據：
  ㈠核被告所為，係犯刑法第339條第1項之詐欺取財罪。
  ㈡爰以行為人之責任為基礎，審酌被告其外祖父及祖父現均在
    世，竟向告訴人佯稱其外祖父業已過世，需商借喪葬費而施
    以詐術，致使告訴人受騙而交付款項，所為殊非可取，兼衡
    告訴人遭詐騙之金額，暨被告之犯罪動機、目的、手段、智
    識程度、於本院審理時所述之家庭經濟與生活狀況、犯罪後
    否認犯行且迄未與告訴人達成調解之態度等一切情狀，量處
    如主文所示之刑，並諭知易科罰金之折算標準，以資懲儆。
　㈢按犯罪所得，屬於犯罪行為人者，沒收之，於全部或一部不
    能沒收或不宜執行沒收時，追徵其價額，刑法第38條之1第1
    項前段、第3項分別定有明文。查被告因本案犯行而取得之3
    萬元，屬其於本案從事違法行為之犯罪所得，且並未扣案，
    自應依刑法第38條之1第1項前段規定宣告沒收，並依同條第
    3項規定，諭知於全部或一部不能沒收或不宜執行沒收時，
    追徵其價額。至被告持以與告訴人聯繫之行動電話（含SIM
    卡），雖為其所有供本案犯罪所用之物，然未經扣案，亦不
    具違禁物之性質，且被告於警詢時供稱上開行動電話業已毀
    損等語（見偵卷第8頁反面），卷內復無證據證明現仍存在
    而尚未滅失，為免日後執行之困難，爰不併予宣告沒收，末
    此敘明。
據上論斷，應依刑事訴訟法第299條第1項前段，刑法第339條第1
項、第41條第1項前段、第38條之1第1項前段、第3項，刑法施行
法第1條之1第1項，判決如主文。
本案經檢察官周懿君偵查起訴，檢察官郭智安到庭執行職務。
中　　華　　民　　國　　111 　年　　7 　　月　　14　　日
                  刑事第三庭  審判長法　官  蘇揚旭
                                    法  官  施建榮
                                    法  官  洪振峰
上列正本證明與原本無異。
如不服本判決，應於判決送達後20日內敘明上訴理由，向本院提
出上訴狀 (應附繕本) ，上訴於臺灣高等法院。其未敘述上訴理
由者，應於上訴期間屆滿後20日內向本院補提理由書「切勿逕送
上級法院」。
                                    書記官　蘇宣容　　　
中　　華　　民　　國　　111 　年　　7 　　月　　15　　日
附錄本案論罪科刑法條全文：
中華民國刑法第339條
（普通詐欺罪）
意圖為自己或第三人不法之所有，以詐術使人將本人或第三人之
物交付者，處5年以下有期徒刑、拘役或科或併科50萬元以下罰
金。
以前項方法得財產上不法之利益或使第三人得之者，亦同。
前二項之未遂犯罰之。